高雄高等行政法院判決　　　　　　　　　　　　　　　　九十三年度訴字第三一號
　　　　　　　　　　　　　　　.
　　原　　　告　甲○○
　　被　　　告　高雄縣大樹鄉公所
　　代　表　人　乙○○　○○
　　訴訟代理人　戊○○
　　參　加　人　丙○○○
　　　　　　　　丁○○○
右當事人間因耕地三七五租約事件，原告不服高雄縣政府中華民國九十二年十一月十
一日府法訴字第一八七七００號訴願決定，提起行政訴訟。本院判決如左：
　　主  文
原告之訴駁回。
訴訟費用由原告負擔。
　　事  實
一、事實概要：
緣原告向參加人丙○○○、丁○○○承租坐落高雄縣大樹鄉○○段六三一地號土地（
下稱系爭土地）耕作，訂有耕地三七五租約，於民國（下同）九十一年十二月三十一
日租期屆滿，出租人丙○○○、丁○○○依內政部發布「私有出租耕地九十一年底租
約期滿工作計畫及作業須知」規定，檢附生活費用支出、綜合所得總額清單及自任耕
作切結書，以其確能自任耕作而所有收益不足以維持一家生活為由，申請將系爭土地
收回自耕，經被告查證後認本件並不因出租人收回耕地，致承租人即原告失其家庭生
活依據，且出租人所有收益確不足以維持一家生活，乃以出租人無「耕地三七五減租
條例」第十九條第一項規定情形，以九十二年四月十七日樹鄉民字第○九二○○○四
九六九號函核定由出租人收回自耕。原告不服該處分，提起訴願遭決定駁回，遂提起
本件行政訴訟。
二、兩造聲明：
（一）原告聲明求為判決：訴願決定及原處分均撤銷。
（二）被告及參加人聲明求為判決：駁回原告之訴。
三、兩造之爭點：
甲、原告主張之理由：
（一）按耕地三七五減租條例第十九條第一項規定：「耕地租約期滿後，有左列情形
      之一者出租人不得收回自耕：一、出租人不能自任耕作者。二、出租人所有收
      益足以維持一家生活者。三、出租人因收回耕地，致承租人失其家庭生活依據
      者。」行政程序法第七條規定：「行政行為，應依下列原則為之：一、採取之
      方法應有助於目的之達成。又有多種同樣能達成目的之方法時，應選擇對人民
      權益損害最少者。三、採取之方法所造成之損害不得與欲達成目的顯失均衡。
      」；同法第九條規定：「行政機關就該管行政程序，應於當事人有利及不利之
      情形，一律注意。」同法第三十六條規定：「行政機關應依職權調查證據，不
      受當事人主張之拘束，對當事人有利及不利事項一律注意。」民法第一百四十
      八條規定：權利之行使，不得違反公共利益，或以損害他人為主要目的。行使
      權利，履行義務，應依誠實及信用方法。同法第一千零八十四條第一項規定：
      「子女應孝敬父母。」同法第一千一百十四條規定：「左列親屬互負扶養之義
      務：一、直系血親相互間。二、夫妻之一方，與他方之父母同居者，其相互間
      。三、兄弟姐妹相互間。四、家長家屬相互間。」最高法院四十七年台上字第
      七三二號判例：「耕地租約期滿時，如出租人有自耕能力，且其所有收益不足
      維持一家生活者，依法固得主張收回自耕，但承租人倘因地被收回致家庭生活
      失所依據，亦非兩全之道，故法院為兼顧業佃利益起見，酌情命為一部收回一
      部續租之判決，仍非法所不許。」
（二）查子女應孝敬父母，並負扶養之義務，此乃天經地義之事，本件原告業已漸近
      年邁，是以，由其子扶養屬必然。然被告僅依其長子個人之綜合所得總額為考
      量標準，並未衡量原告之收支情形是否能足以維持生計；另，被告僅憑出租人
      丙○○○、丁○○○等二人之片面陳述，並未真正探其內隱之黑數，如能否自
      任耕作、漏報或匿報收入所得及意圖收回．．．．等情事（出租人丙○○○、
      丁○○○等二人於八十五年一月八日以不實之事項指述原告轉租，意圖終止租
      約，而欲收回本件土地，幸經台灣高雄地方法院八十六年度重訴字第四八三號
      判決及台灣高等法院高雄分院八十七年度重上字第六十三號民事判決駁回確定
      在案，而未遂其所欲。）而逕為不利原告之處分，有違上揭諸法之意旨，誠難
      令人信服。又，行政機關之行政程序或依職權調查證據，對當事人有利及不利
      事項皆應一律注意。本件原告自三十八年承租該筆土地賴以維生迄今，業已達
      五十五年有餘，與該土地有著不可抹滅之深刻感情及耕地收回是否生活上失其
      所據，遽為全部收回之處分，與法有違。
（三）另訴願法第八十五條第一項規定：「訴願之決定，自收受訴願書之次日起，應
      於三個月內為之；必要時，得予延長，並通知訴願人及參加人。延長以一次為
      限，最長不得逾二個月。」原告於九十二年五月十二日提起訴願，訴願決定機
      關於九十二年十月三十日延長訴願決定時間，同年十一月十一日作出訴願決定
      書，已逾訴願決定時間，與法有違。
乙、被告主張之理由：
（一）緣出租人丙○○○、丁○○○所共有系爭坐落大樹鄉○○段六三一地號土地一
      筆，面積０．三八六一．九三公頃出租予原告耕作，訂有耕地三七五租約。九
      十一年十二月三十一日租期屆滿，出租人以其確能自任耕作而所有收益不足以
      維持一家生活申請收回自耕，原告亦申請續訂租約。原告依內政部九十一年九
      月二十六日台內地字第０九一００七一八四八號函發布「私有出租耕地九十一
      年底租約期滿處理工作計畫及作業須知」規定檢附九十一年十二月三十一日戶
      籍謄本記載之原告本人及其配偶與同一戶內直系血親之全年生活費支出證明及
      稅捐機關核發之九十年綜合所得清單；其中原告本人為新台幣（下同）十九萬
      九千零六元、戶內人口長子莊世彬綜合所得總額為八十六萬五千二百十五元、
      收益總額為一百零六萬四千二百二十一元，全年生活費（依內政部、台市政府
      及高雄市政府公布九十年最低生活標準計算、台灣省每人每月八千二百七十六
      元）戶內人口三人共計二十九萬七千九百三十六元，再加上保險費為二萬零八
      十四元，共為三十一萬八千七百四十元，收支相抵正數為七十四萬五千四百八
      十一元，原告已足以維持其一家生活。復出租人亦依前開作業須知規定檢附生
      活費用支出、綜合所得總額清單及自任耕作切結書；生活費用合計為四十萬零
      七千八百五十八元，綜合所得總額為三十八萬九千二百元、收支相抵為負數一
      萬八千六百五十八元，出租人已不足以維持一家生活。是本案出租人無「耕地
      三七五減租條例」第十九條第一、二、三款規定情形，被告乃依規定核定由出
      租人收回自耕。
（二）另查出租人能否自任耕作，依「私有出租耕地九十一年底租約期滿處理工作計
      畫及作業須知」，得以自任耕作切結書為依據，故原告仍一再指稱出租人能否
      自任耕作云云，於法無據。末查，出租人等曾起訴本件原告轉租，而欲收回本
      件土地，經台灣高等法院高雄分院八十七年度重上字第三六號民事判決出租人
      敗訴，惟該案件之時間原因及事實關係與本案並不相同，亦與本案無關，原告
      以此判決作為本案理由，不足為憑。
（三）按「本法第八十五條第一項所定之三個月訴願決定期間，自訴願書收受機關收
      受訴願書之次日起算。前項規定，於本法第八十五條第二項補送、補正訴願書
      時，準用之。訴願人於訴願決定期間續補具理由者，訴願決定期間自收受最後
      補具理由之次日起算。訴願人於延長決定期間後再補具理由者，訴願決定期間
      自收受補具理由之次日起算，不得逾二個月。」為行政院及各級行政機關訴願
      審議委員會審議規則（下稱訴願審議規則）第二十七條定有明文。查，本件原
      告固於九十二年五月十二日提起訴願，惟其嗣於同年七月三十日補充訴願理由
      ，依前開訴願審議規則之規定，可知訴願決定期間之三個月即自九十二年七月
      三十一日起算，嗣訴願機關於訴願決定期間內之十月三十日函知原告延長訴願
      決定時間，並於延長期間之九十二年十月三十一日作成訴願決定書而於同年十
      一月十一日函達原告，並未逾訴願審議規則第二十八條法定十五日之送達期間
      。可知訴願決定及送達均符法令規定甚明。原告起訴指稱高雄縣政府之訴願決
      定已逾法定期間與法有違云云，顯係對法令之誤解。
丙、參加人主張之理由：
（一）參加人係因繼承取得系爭土地，而參加人丙○○○之配偶係從事送貨工作，至
      參加人丙○○○現則獨自住於大樹，生活困苦，因適逢租約屆滿而向被告申請
      收回系爭土地。
（二）另參加人丁○○○亦係因繼承而取得系爭土地，目前雖與先生同住，但先生從
      事農作，家境不好，適逢租約屆滿，故向被告申請收回系爭土地。
　　理  由
一、本件參加人因其所有系爭土地之耕地三七五租約於九十一年十二月三十一日租期
    屆滿，乃於九十二年一月二十三日向被告提出私有耕地租約期滿收回耕地申請書
    ，請求依耕地三七五減租條例第十九條第一項規定，將系爭土地收回自耕，嗣原
    告亦向被告申請續訂租約；經被告審查結果，以九十二年四月十七日樹鄉民字第
    ○九二○○○四九六九號函核定准由出租人收回自耕；原告不服，乃提起訴願及
    本件行政訴訟等情，已經兩造分別陳述在卷，並有原告之私有耕地租約期滿續耕
    申請書及被告九十二年四月十七日樹鄉民字第○九二○○○四九六九號函附原處
    分卷可稽，自堪認定。而原告提起本件訴訟，無非以本件訴願決定違反訴願法第
    八十五條第一項關於作成訴願決定時間之規定，故訴願決定已於法有違。且被告
    以參加人片面陳述，即認定其有生活不足維持之情，乃與事實有違；況原告業已
    漸近年邁，由其子扶養屬必然，然被告僅依其長子個人之綜合所得總額為考量標
    準，並未衡量原告之收支情形是否足以維持生計，暨原告之子尚有因就學而未同
    戶之配偶及子女應扶養，即逕准參加人收回自耕，不僅違法，亦有違比例原則等
    語，資為爭執。
二、按「訴願之決定，自收受訴願書之次日起，應於三個月內為之；必要時，得予延
    長，並通知訴願人及參加人。延長以一次為限，最長不得逾二個月。」訴願法第
    八十五條第一項定有明文。又行政院及各級行政機關訴願審議委員會審議規則第
    二十七條則規定：「本法第八十五條第一項所定之三個月訴願決定期間，自訴願
    書收受機關收受訴願書之次日起算。前項規定，於本法第八十五條第二項補送、
    補正訴願書時，準用之。訴願人於訴願決定期間續補具理由者，訴願決定期間自
    收受最後補具理由之次日起算。訴願人於延長決定期間後再補具理由者，訴願決
    定期間自收受補具理由之次日起算，不得逾二個月。」查上述審議規則乃行政院
    依據訴願法第五十二條第三項規定之授權，所訂立關於訴願審議之細節性及執行
    性規定，而訴願決定機關必待訴願人已完足表示意見後，始得明確瞭解訴願人之
    訴願意旨及理由，而得作成訴願決定，故上述規定內容，核與上述訴願法規定意
    旨無違，爰予援用。查，本件原告雖係於九十二年五月十二日提起訴願，惟其嗣
    於同年七月三十日補充訴願理由，依前開訴願審議規則規定，可知訴願決定之三
    個月期間應自九十二年七月三十一日起算，嗣訴願機關於訴願決定期間內之同年
    十月三十日函知原告延長訴願決定時間，並於延長期間之九十二年十月三十一日
    作成訴願決定書，而於同年十一月十一日將訴願決定書送達原告一節，亦經本院
    調閱訴願卷甚明，故本件訴願決定之作成並未逾訴願法第八十五條第一項及訴願
    審議規則第二十七條所定之期間；況訴願決定逾訴願法第八十五條第一項規定之
    作成期間，僅是使人民取得逕提行政訴訟之權利（行政訴訟法第四條第一項參照
    ），亦非因此即謂逾期作成之訴願決定係屬違法。故原告以本件訴願決定逾越訴
    願法第八十五條第一項規定之作成期間，主張該訴願決定係屬違法云云，實有誤
    解，合先敘明。
三、又按「耕地租約期滿時，有左列情形之一者，出租人不得收回自耕：一、出租人
    不能自任耕作者。二、出租人所有收益足以維持一家生活者。三、出租人因收回
    耕地，致承租人失其家庭生活依據者。出租人為擴大家庭農場經營規模，得收回
    與其自耕地同一或鄰近地段內之耕地自耕，不受前項第二款規定之限制。出租人
    依前項規定收回耕地時，準用第十七條第二項規定補償承租人。出租人不能維持
    其一家生活而有第一項第三款情事時，得申請鄉（鎮、市、區）公所耕地租佃委
    員會予以調處。」「耕地租約於租期屆滿時，除出租人依本條例收回自耕外，如
    承租人願繼續承租者，應續訂租約。」耕地三七五減租條例第十九條、第二十條
    分別定有明文。又「行政機關就耕地三七五減租條例第十九條所為耕地准否收回
    自耕之核定與調處，出租人、承租人如有不服，應循行政訟爭程序請求救濟。」
    則經司法院釋字第一二八號解釋在案；而其解釋理由書更明白表示：「查耕地三
    七五減租條例第十九條第一項規定：『耕地租約期滿時，如有左列情形之一者，
    出租人不得收回自耕』，並列舉不得收回自耕之三款情形，其耕地准否收回自耕
    ，仍應依同條例第六條第一項及由同條第二項授權訂定之臺灣省及臺北市有關耕
    地租約登記辦法之規定，由該管鄉鎮（區）（市）公所審查，報經縣市政府核備
    後，辦理登記，該管行政機關所為之審查核定，係屬行政處分；又依該條例第十
    九條第二項之規定，出租人如確不能維持其一家生活，而同時因出租人收回耕地
    ，致承租人失其家庭生活依據者，鄉鎮（區）公所耕地租佃委員會所為之調處，
    既係對於耕地租約已滿期時准否收回自耕事件所為發生法律效果之單方行為，自
    亦係行政處分。且此項調處之對外行文，依同條例第三條授權所制定之臺灣省各
    縣（市）（局）鄉（鎮）（區）公所耕地租佃委員會組織規程第十三條，臺北市
    各區公所耕地租佃委員會組織規程第十三條之規定以鄉（鎮）或區公所之名義行
    之，足見此項調處應由鄉鎮區公所以行政機關之地位為之，其為行政處分，更為
    明顯。復查該條例第十九條第二項並無如同條例第二十六條第一項移由司法機關
    處理之規定，故出租人或承租人對耕地准否收回自耕之核定與調處，如有不服，
    自應依訴願法第一條，行政訴訟法第一條循行政訟爭程序以提起訴願再訴願行政
    訴訟之程序請求救濟。」
四、另按關於耕地三七五租約之出租人於租期屆滿時欲收回耕地者，耕地三七五減租
    條例第十九條明文定有要件，故訂有耕地三七五租約之出租人於租期屆滿時如欲
    收回耕地時，即須符合耕地三七五減租條例第十九條規定之要件。又內政部訂頒
    之「私有出租耕地九十一年底租約期滿處理工作計畫及作業須知」規定：「（三
    ）審查：．．．（１）處理原則：Ａ、出租人申請收回自耕，承租人申請續訂租
    約之處理：．．．乙、出租人無減租條例第十九條第一項第一款、第二款情形，
    而承租人不因出租人收回耕地而失其家庭生活依據者，准由出租人收回自耕。．
    ．．（２）審核標準：Ａ、減租條例第十九條第一項第二款所稱『出租人所有收
    益足以維持一家生活者』，係謂租約期滿前一年出租人本人及其配偶與同一戶內
    之直系血親綜合所得稅總額足以支付出租人本人及其配偶與同戶內之直系血親全
    年生活費支出者而言。又同款項第三款所稱『出租人因收回耕地，致承租人失其
    家庭生活依據者』，係指租約期滿前一年（即民國九十年）承租人本人及其配偶
    與同一戶內之直系血親綜合所得稅總額，扣除出租人申請收回耕地部份之所得額
    後，不足以支付承租人本人及其配偶與同一戶內之直系血親全年生活費用而言。
    Β、出、承租人生活費用審核準如下：（內政部八十六年九月五日台內地字八六
    八七九三八號函）甲、出、承租人之生活費用，以租約期滿前一年出、承租人本
    人及其配偶與同一戶內之直系血親全年生活費用為準。乙、生活費用之計算標準
    ，準用內政部、台北市政府及高雄市政府公布九十年最低生活費標準表之規定，
    核計其生活費用。丙、審核出、承租人生活費用時，並得加計下列各項生活必要
    之支出費用。．．．．丁、勞工保險、全民健康保險之支出費用，應予加計。（
    內政部八十八年十二月八日台內地字第八八九七四五八號函）。Ｃ、出、承租人
    收益審核標準如下：（內政部八十六年九月五日台內地字第八六八七九三八號函
    ）；甲、出、承租人之收益，以租約期滿前一年出、承租人本人及其配偶與同一
    戶內之直系血親綜合所得總額為準。．．．．丙、審核出、承租人收益時，對於
    下列兩種收益，如經出、承租人之一方舉證並查明屬實者，亦應併入收益總額核
    計：１．漏報或匿報之收入，或依所得稅法規定免納所得稅之所得（所得稅法第
    四條）２．以動產或不動產借與他人使用未收取租金者，亦應按當時當地一般租
    金或收益率核定其收益，納入收益總額。．．．Ｅ、減租條例第十九條第一項第
    一款出租人能自任耕作之認定，得由申請人自行切結為之。．．．Ｇ、查核出、
    承租人收益必要時得實地訪談，並作成收益訪談筆錄。Ｈ、依前述審核出、承租
    人收益、支出之各種方法所得之資料，鄉（鎮、市、區）公所彙整填於『九十年
    全年收支出明細表』俾計算出收支相抵之數據，以認定出、承租人收益是否足以
    維持一家生活。」查此等規定，乃內政部為利其下級行政機關為耕地三七五減租
    條例第十九條規定之執行，所訂立作為認定事實準則之行政規則，核其內容已慮
    及實際存在事實之認定及難以調查事實之推定，並於出租人及承租人適用同一標
    準認定之，故除當事人能提出證據證明某特定事實之存在外，應得作為認定事實
    之準據，爰予援用。
五、經查：
（一）依原告戶籍謄本之記載，原告係與其子莊世彬及孫莊育政同戶，至於九十年度
      則尚有孫女莊怡婷及莊怡萱同戶（係於九十年六月二十九日遷出）；依稅捐稽
      徵機關核發之九十年度綜合所得清單，原告本人收入為十九萬九千零六元（均
      為利息及股利所得，不含因承租系爭土地獲得之收益）、戶內人口長子莊世彬
      收入總額為八十六萬五千二百十五元，故原告該戶收入總額為一百零六萬四千
      二百二十一元；至於原告全戶之支出情形，依上述生活費用之計算標準，原告
      甲○○本人生活費用為九萬九千三百十二元，保險費用三千八百七十六元，合
      計十萬三千一百八十八元；莊世彬生活費用為九萬九千三百十二元，保險費用
      一萬三千九百八十八元，合計十一萬三千三百元；莊育政生活費用九萬九千三
      百十二元，保險費用二千九百四十元，合計十萬二千二百五十二元，三人合計
      三十一萬八千七百四十元，縱再加計莊怡婷及莊怡萱之支出額（金額同莊育政
      ）共二十萬四千五百零四元，其五人之支出額共計亦僅為五十二萬三千二百四
      十四元；則以該戶收入總額為一百零六萬四千二百二十一元，而支出總額則為
      五十二萬三千二百四十四元，縱再加入原告所主張其子莊世彬配偶之支出額十
      一萬三千三百元（同莊世彬）；比較觀之，原告全戶之收入顯已足以維持其一
      家生活，並上述原告全家之收入並未加計原告關於承租系爭土地所獲得之收益
      ，故原告一家之生活當不因出租人收回系爭土地致生活失其依據。至於承租人
      即參加人丁○○○及丙○○○因子女均已成年，且未同住故未同戶，故關於其
      二人之收入及支出情形，經被告實際訪查出租人及其配偶之工作情形，丁○○
      ○及丙○○○二人平日係以為人照顧小孩為業，其中丁○○○之年收入為十二
      萬元、丙○○○之年收入則為八萬四千元，另出租人出租耕地之收入為一萬二
      千三百四十九元；另出租人二人及其配偶依據稽徵機關之所得資料，其收入金
      額則為十七萬二千八百五十一元；故出租人之收入總額為三十八萬九千二百元
      （即１２００００＋８４０００＋１２３４９＋１７２８５１）；另出租人之
      支出情形，依上述生活費用之計算標準核算，丁○○○生活費用為九萬九千三
      百十二元，保險費用九百三十八元，合計十萬零二百五十元；胡國柱（丁○○
      ○之配偶）生活費用九萬九千三百十二元，保險費用三千八百七十六元，合計
      十萬三千一百八十八元；丙○○○生活費用九萬九千三百十二元，保險費用二
      千九百四十元，合計十萬二千二百五十二元；黃明堂（丙○○○之配偶）生活
      費用九萬九千三百十二元，保險費用二千八百五十六元，合計十萬零二千一百
      六十八元；全部合計四十萬七千八百五十八元；則以出租人收入總額合計為三
      十八萬九千二百元，而支出總額則為四十萬七千八百五十八元比較觀之，出租
      人之收入顯不足以維持其一家生活（法條既僅言出租人，故於土地係屬共有之
      情況，其等支出及收入情形自因合併觀察及計算之）。又關於出租人之自耕能
      力部分，出租人除已出具切結書切結外，有該切結書附原處分卷可稽；出租人
      二人分別為三十五年及三十七年出生，年約五十餘歲，並其自承平日係幫人帶
      小孩為業，足見其平日係從從事體力勞動者，自客觀情形觀之，亦應有自耕之
      能力。本件出租人既有自耕之能力，並出租人所有收益並不足以維持其一家生
      活，而原告即承租人全戶之收入又顯足以維持其一家生活，並不致因出租人收
      回土地而致其家庭生活失其依據；是本件出租人並無耕地三七五減租條例第十
      九條第一項所規定不得收回自耕之情事甚明。
（二）又所謂家者，乃以永久共同生活為目的而同居之親屬團體，此觀民法第一千一
      百二十二條規定自明。本件原告與其子莊世彬不僅戶籍係同設一戶，實際上亦
      同住一節，已經原告陳述在卷，則其等間乃符合上述民法「家」之定義之一家
      人，是本於「家」係指永久共同生活為目的而同居之定義，其等間之收入及支
      出自應合併計算，方能實際表現承租人是否因出租人收回土地而致其家庭生活
      失其依據之情況；是原告爭執被告未權衡其個人之支出及收入情況，即逕認其
      家庭收入足以維持生活，實有誤解，不足採取。另關於本件出租人之收入情況
      ，被告並非僅以稽徵機關之所得資料予以核算，尚進行實際之訪查，而出租人
      二人亦坦承其二人有因從事保母工作而未形諸稽徵機關所得資料之收入，並據
      以核算出租人之收入，而依職權就當事人有利及不利之事項進行調查；原告雖
      主張出租人尚有其他匿報所得情事，惟並未提出證據以供調查，而純屬臆測之
      詞，即難遽採。至於原告所主張之台灣高雄地方法院八十六年度重訴字第四八
      三號民事判決及台灣高等法院高雄分院八十七年度重上字第六十三號民事判決
      ，係原告與出租人間關於原告有無將系爭土地轉租及不自任耕作之爭執，核與
      本件之爭執無涉，更與出租人是否有隱匿收入無關，是原告持該等判決為爭執
      ，更屬誤會，而不足取。
（三）另最高法院四十七年台上字第七三二號判例係謂：「耕地租約期滿時，如出租
      人有自耕能力，且其所有收益不足維持一家生活者，依法固得主張收回自耕，
      但承租人倘因地被收回致家庭生活失所依據，亦非兩全之道，故法院為兼顧業
      佃利益起見，酌情命為一部收回一部續租之判決，仍非法所不許。」故依該判
      例意旨，須出租人所有收益不足維持一家生活，而承租人亦因土地被收回致家
      庭生活失所依據，法院始得酌情命為一部收回一部續租之判決；而此即耕地三
      七五減租條例第十九條第四項關於「出租人不能維持其一家生活而有第一項第
      三款情事時，得申請鄉（鎮、市、區）公所耕地租佃委員會予以調處。」規定
      ，所規範之情況；然本件原告即承租人並無因土地被收回致家庭生活失其依據
      之情況，故原告援引此判例，主張本件不得准許出租人收回全部土地云云，自
      無可採。再者，耕地三七五減租條例第二十條及第十九條係雖具有保護耕地三
      七五租約承租人生計之立法目的，但耕地所有權畢竟係屬出租人所有，且耕地
      三七五減租條例所規範之耕地租佃僅是予以承租人獲得因支付少許對價而得使
      用耕地之利益，然所有權人財產權之保障，並非得任意加以剝奪，而農地所有
      權人所有權之剝奪更非耕地三七五減租條例之立法目的，故耕地三七五減租條
      例僅是經由立法方式為所有權人收回耕地之限制，並非因此法律而使承租人取
      得耕地所有權；是如出租人並無法律關於收回耕地所限制之情狀，則於定期租
      賃之租期屆滿時，即無不許出租人收回土地之依據。故本件原告以其已在系爭
      土地耕種五十餘年，主張系爭土地應續由其耕作，不得任由地主收回云云，顯
      係對耕地三七五減租條例之規定有所誤解，亦不足採。
六、再按「行政行為，應依下列原則為之：一、採取之方法應有助於目的之達成。二
    、有多種同樣能達成目的的方法時，應選擇人民權益損害最少者。三、採取之方
    法與造成之損害不得與欲達成之目的之利益顯失均衡。」此即行政程序法第七條
    關於比例原則之規定。本件出租人於九十一年十二月三十一日耕地三七五租約租
    期屆滿時，依耕地三七五減租條例第十九條第一項規定申請收回系爭土地，而其
    申請是否有據，被告應依該條規定審查之，並無裁量餘地；且依耕地三七五減租
    條例第十九條規定請求收回土地自耕，除屬該條第四項規定之情形外，行政機關
    並無得准一部收回之權限，是原告以被告准出租人收回全部土地有違比例原則及
    誠信原則云云，實屬誤會，而不足採。
七、綜上所述，原告之主張，並無可採。被告就參加人依據耕地三七五減租條例第十
    九條第一項規定所為收回系爭土地之申請，予以核准，並無違誤，訴願決定予以
    駁回，亦無不合。原告提起本件訴訟，求為撤銷訴願決定及原處分，為無理由，
    應予駁回。
八、據上論結，本件原告之訴為無理由，依行政訴訟法第一百九十五條第一項後段，
    第九十八條第三項前段，判決如主文。
中　　　華　　　民　　　國　　九十三　　年　　　三　　　月　　三十一　　日
                              高雄高等行政法院第一庭
                                          審判長法官　陳光秀
                                          法      官　簡慧娟
                                          法      官　楊惠欽
右為正本係照原本作成。
如不服本判決，應於判決送達後二十日內向本院提出上訴書狀，其未表明上訴理由者
，應於提起上訴後二十日內向本院提出上訴理由書（須按對造人數附繕本）；如於本
判決宣示或公告後送達前提起上訴者，應於判決送達後二十日內補提上訴理由書（須
附繕本）。未表明上訴理由者，逕以裁定駁回。
提起上訴應預繳送達用雙掛號郵票七份（每份三十四元）。
中　　　華　　　民　　　國　　九十三　　年　　　三　　　月　　三十一　　日
          　　　　　　　　　　　　　　　　法院書記官　李怡緻
